臺灣雲林地方法院民事判決
                                    110年度六簡字第101號
原      告  台新國際商業銀行股份有限公司

法定代理人  尚瑞強  


訴訟代理人  蕭育涵律師
            王裕程  
被      告  許懷壬  
            許黃玉霞
            許懷中  
            許雯茹  
上列當事人間撤銷遺產分割登記事件，於民國110 年7 月29日言
詞辯論終結，本院判決如下：
    主  文
被告許懷壬、許黃玉霞、許懷中、許雯茹於民國109年8月12日就
如附表所示不動產所為遺產分割協議應予撤銷。
被告許黃玉霞於民國109年8月18日就附表所示不動產以分割繼承
為原因所為所有權移轉登記予以塗銷。
被告許懷壬、許黃玉霞、許懷中、許雯茹應於第二項所示之不動
產登記塗銷後，就附表所示不動產辦理被告許懷壬、許黃玉霞、
許懷中、許雯茹公同共有之登記。
訴訟費用由被告連帶負擔。
  事  實  及  理  由
壹、程序事項
一、按訴狀送達後，原告不得將原訴變更或追加他訴。但請求之
    基礎事實同一、擴張或減縮應受判決事項之聲明者，及訴訟
    標的對於數人必須合一確定時，追加其原非當事人之人為當
    事人者，民事訴訟法第255 條第1 項第2 款、第3 款及第5
    款分別定有明文。經查，本件原告起訴時原以許懷壬、許黃
    玉霞等2 人為被告，並聲明：㈠被告許懷壬及其他繼承人等
    就附表編號1所表示不動產有權原應繼承之應有部分，於民
    國108年10月3日所為遺產分割協議之債權行為，及於109年8
    月18日所為之物權行為均撤銷。㈡被告許黃玉霞就將前項不
    動產所為之繼承登記應予塗銷，回復原狀為全體繼承人公同
    共有等語（見本院卷第1 頁）；嗣原告查得被繼承人許明政
    之全體繼承人後，於110 年3 月10日具狀追加許懷中、許雯
    茹等2 人為被告（見本院卷第37頁），又原告於110 年3 月
    26日變更聲明為：㈠被告許懷壬等4人於109年8月12日就如附
    表所示不動產所為遺產分割協議應予撤銷。㈡被告許黃玉霞
    於109年8月18日就附表所示不動產以分割繼承為原因所為所
    有權移轉登記予以塗銷。㈢被告許懷壬等4人應於第二項所示
    之不動產登記塗銷後，就附表所示不動產辦理被告許懷壬、
    許黃玉霞、許懷中、許雯茹公同共有之登記等語（見本院卷
    第56之1頁），原告前揭所為，經核與上開規定相符，應予
    准許。
二、被告經合法通知，未於最後言詞辯論期日到場，核無民事訴
    訟法第386 條各款所列情形，爰依原告聲請，由其一造辯論
    而為判決。
貳、實體事項
一、原告起訴主張：緣被告即債務人許懷壬前向原告申請信用卡
    及貸款使用，迄今尚積欠原告新臺幣（下同）161,429 元及
    利息，屢經原告催討皆未獲置理，足見被告許懷壬已陷入無
    資力狀態。然而，被繼承人許明政死亡，遺有如附表所示遺
    產（下稱系爭遺產），惟被告許懷壬因積欠原告上開款項，
    就如附表所示不動產，與被告許黃玉霞、許懷中、許雯茹簽
    立遺產分割協議書，由被告許黃玉霞單獨繼承系爭不動產。
    而按民法第244 條第1 項、第4 項規定，並參諸最高法院69
    年台上字第847 號判決意旨，現因被告許懷壬於繼承開始後
    處分原已取得之財產上權利，而不為繼承之登記，其處分行
    為係以財產為標的且屬無償行為，因被告許懷壬所為不為繼
    承登記之無償行為使其陷於無資力而有害及債權人之權利，
    債權人可得訴求撤銷，原告爰提起本件訴訟等語，並聲明：
    ㈠被告許懷壬等4人於109年8月12日就如附表所示不動產所為
    遺產分割協議應予撤銷。㈡被告許黃玉霞於109年8月18日就
    附表所示不動產以分割繼承為原因所為所有權移轉登記予以
    塗銷。㈢被告許懷壬等4人應於第二項所示之不動產登記塗銷
    後，就附表所示不動產辦理被告許懷壬、許黃玉霞、許懷中
    、許雯茹公同共有之登記。
二、被告經本院合法通知後，未於言詞辯論期日到場，復未提出
    書狀答辯。
三、本院之判斷：
㈠、按民法第244 條所規定之撤銷權，自債權人知有撤銷原因時
    起，1 年間不行使而消滅，民法第245 條規定甚明。原告行
    使撤銷權是否已逾法定除斥期間，為法院應依職權調查之事
    項，並應先於詐害債權行為之實體要件為審究。查依原告最
    初提出之如附表所示編號1 之建物查詢表載明：「109年12
    月22日10：02」等字（見本院卷第9頁至第11頁）。另經本
    院依職權函詢自105 年起迄今申請如附表編號1所示建物之
    地政電子謄本調閱紀錄（含跨縣市查詢），可知原告於110
    年3月3日申請調閱如附表編號1 所示建物之登記謄本，亦有
    中華電信股份有限公司數據通信分公司110 年3月10日數府
    三字第1100000586號函在卷可稽（見本院卷第29頁至第30頁
    反面），則原告於110 年2月19 日起訴行使撤銷權，有民事
    起訴狀上本院收文章附卷可考，尚未逾除斥期間，程序上核
    無不合，先予敘明。
㈡、原告主張被告許懷壬積欠16萬1,429 元暨其利息未償，嗣經
    原告查得被告等有協議將被繼承人許明政所遺留之系爭不動
    產歸被告許黃玉霞所有等事實，業據其提出申請書及明細表
    、系爭不動產登記第一類謄本、被繼承人許明政繼承系統表
    等件為證（見本院卷第3頁至第8頁、第38頁至第45頁、第72
    頁至第79頁），並經本院依職權向雲林縣斗六地政事務所調
    取109 年度斗地普字第108920 號土地登記案件全卷影本核
    閱無誤，有該所110 年3月8日斗地一字第1100001753號函所
    附案卷資料在卷可稽（見本院卷第18頁至第26頁），是原告
    上開主張，自堪信為真實。
㈢、復按債務人所為之無償行為，有害及債權者，債權人得聲請
    法院撤銷之；債權人依第1 項或第2 項之規定聲請法院撤銷
    時，得並聲請命受益人或轉得人回復原狀，民法第244 條第
    1 項、第4 項本文分別定有明文。又繼承開始後，繼承人將
    繼承所得財產上之公同共有遺產，與他繼承人為不利於己之
    分割協議，非單純財產利益之拒絕，倘屬有害及債權之無償
    行為，債權人自得訴請撤銷（最高法院107 年度台上字第45
    3 號民事裁定意旨參照）。即繼承權固因一定身分關係而發
    生，繼承人固得於繼承開始時自由選擇其人格法益，即行使
    拋棄或承繼繼承遺產上之權利、義務，縱繼承人選擇拋棄繼
    承財產，此亦為其人格法益行使之結果，債權人並無從予以
    干涉。惟如繼承人選擇繼承遺產後，繼承人即取得遺產上之
    權利、義務，該遺產上之權利、義務即轉為繼承人總財產之
    一部。如部分繼承人於取得遺產上公同共有之權利後，將該
    財產權拋棄而歸由特定之繼承人單獨所有者，此並非拋棄繼
    承，而係繼承人於取得繼承遺產後，行使其公同共有權利人
    之權利，此與人格權之行使並無關連。亦即債務人係基於公
    同共有財產之共有人地位，行使其公同共有財產上之權利，
    如使其減少財產或增加債務之情形時，即有害及債權人之債
    權者，自得准許債權人行使撤銷權。
㈣、經查，本件被告之被繼承人許明政於108 年10 月3 日死亡時
    ，其所留遺產為如附表所示即系爭不動產，此有財政部中區
    國稅局遺產稅免稅證明書在卷可佐（見本院卷第25頁）。又
    被繼承人許明政死亡後，上開遺產即由本件被告等人依法繼
    承公同共有，上開繼承人並就附表所示系爭不動產辦理遺產
    分割協議，此有繼承系統表、遺產分割協議書等件在卷可查
    （見本院卷第20頁、第26頁反面）；而被告等人於109年8月
    12日所為遺產分割協議，約定就被繼承人許明政所遺留之系
    爭不動產歸被告許黃玉霞單獨所有，嗣被告許黃玉霞單獨並
    就系爭土地辦理繼承登記，此亦有土地登記申請書、繼承系
    統表、遺產分割協議書、遺產稅免稅證明書可稽。因此，依
    上開資料可知，債務人即被告許懷壬因繼承而取得如附表所
    示被繼承人許明政遺產公同共有權利後，再依遺產分割協議
    將所繼承之系爭不動產之公同共有財產權拋棄，歸由特定繼
    承人即被告許黃玉霞單獨所有，並非單純聲明拋棄繼承，被
    告許懷壬顯有處分其因繼承取得之公同共有系爭遺產權利，
    將之無償讓與被告許黃玉霞之情事。而此時被告許懷壬對原
    告仍負有系爭債務，且無力償還，有被告許懷壬之財產所得
    調件明細表附卷可考(見本院卷第16頁)，而其與被告許黃玉
    霞、許懷中、許雯茹就被繼承人許明政所留系爭遺產之分割
    行為，及分割登記行為，已害及原告之債權。是以，被告許
    懷壬以上開遺產分割協議拋棄因繼承所已取得之公同共有財
    產，致自己之財產積極地減少，原告之上開債權將因此無法
    獲得滿足，揆諸上開說明，原告依民法第244 條第1 項規定
    主張撤銷詐害債權，並請求如主文第1項、第2項所示等語，
    洵屬有據。
五、綜上所述，原告爰依民法第244 條第1 項、第4 項規定請求
    ：㈠被告許懷壬、許黃玉霞、許懷中、許雯茹於109年8月12
    日就如附表所示不動產所為遺產分割協議應予撤銷。㈡被告
    許黃玉霞於109年8月18日就附表所示不動產以分割繼承為原
    因所為所有權移轉登記予以塗銷。㈢被告許懷壬、許黃玉霞
    、許懷中、許雯茹應於第二項所示之不動產登記塗銷後，就
    附表所示不動產辦理被告許懷壬、許黃玉霞、許懷中、許雯
    茹公同共有之登記。
六、本件事證已臻明確，兩造其餘主張、陳述及所提證據，核與
    判決結果不生影響，爰不另論述，併此敘明。
七、訴訟費用負擔之依據：民事訴訟法第78條、第85條第2 項。
中　　華　　民　　國　　110 　年　　8 　　月　　12　　日
                  斗六簡易庭      法  官  温文昌
以上正本係照原本作成。
如不服本判決，應於送達後20日內向本院提出上訴狀並表明上訴
理由，如於本判決宣示後送達前提起上訴者，應於判決送達後20
日內補提上訴理由書（須按他造人數附繕本）。
中　　華　　民　　國　　110 　年　　8 　　月　　13　　日
                                  書記官  張宏清
附表：被繼承人許明政之遺產
編號 種類 所在地或名稱 權利範圍 備考 1 建物 雲林縣○○市○○路00○0號 1分之1 由許黃玉霞分割繼承取得 2 土地 雲林縣○○市○○段000000地號 82386分之4399 同上 3 土地 雲林縣○○市○○段00地號土地 6分之1 同上 4 土地 雲林縣○○市○○段00地號土地 176分之21 同上